【裁判字號】    97,消債抗,320
【裁判日期】    971212
【裁判案由】    聲請更生程序
【裁判全文】
臺灣高雄地方法院民事裁定           97年度消債抗字第320號
抗  告  人  甲○○
                        1樓
上列抗告人因消費者債務清理事件聲請更生，對於中華民國97年
9 月16日本院97年度消債更字第660 號裁定提起抗告，本院裁定
如下：
    主  文
抗告駁回。
抗告程序費用新台幣壹仟元由抗告人負擔。
    理  由
一、抗告意旨略以：抗告人配偶黃玲琪96年度綜合所得稅資料清
    單上，雖有財產交易收入新台幣（下同）72,827元，然此係
    出售黃玲琪名下公寓之不動產，扣除房貸、信貸、稅金及仲
    介費等所剩金額，並非工作所得，且黃玲琪因罹患憂鬱症，
    無謀生能力，實無法與抗告人共同負擔扶養女兒陳凱昕，而
    須由抗告人扶養。又抗告人基本薪資39,000元，扣除必要費
    用及法院扣薪15,000元後，必須不停加班才足夠家中日常生
    活開銷，但因抗告人罹患甲狀腺機能亢進，無法長期加班，
    僅能領取基本薪資，實無力負擔每月高達24,000元協商分期
    款。原裁定竟審認抗告人於民國97年4 月間應領薪資65,909
    元，於支出必要費用及協商款後，尚有餘額9,407 元可資運
    用，而無履行協商顯有困難情事，顯有違誤，爰依法提起本
    件抗告。並聲明：原裁定廢棄，並准為更生之聲請。
二、按債務人與金融機構協商成立者，不得聲請更生或清算，但
    因不可歸責於己之事由，致履行顯有重大困難者，不在此限
    ；本條例施行前，債務人依金融主管機關協調成立之中華民
    國銀行公會會員辦理消費金融案件無擔保債務協商機制與金
    融機構成立之協商，準用前項之規定；消費者債務清理條例
    （下稱消債條例）第151 條第5 項、第6 項定有明文。衡諸
    債之關係，係以當事人間之信賴關係為基礎，為社會經濟組
    織之重要支柱，故當事人於以法律行為追求自己之利益之際
    ，亦應顧及對方之利益，並考量債權債務在社會上之作用，
    本於誠實及信用之原則，行使債權及履行債務，是對於已陷
    入經濟上困境之消費者，若任其於惡性循環之債務窘境中自
    生自滅，將衍生嚴重之社會問題，難以維持安定之社會經濟
    秩序，故為兼顧債權人、債務人雙方之利益，對陷於經濟上
    困境之消費者，乃允其於消債條例施行後，得選擇以重建型
    之更生程序或清算型之清算程序清理其債務，藉以妥適調整
    債務人與債權人及其他利害關係人間之權利義務關係，保障
    債權人獲得公平受償，並謀求消費者經濟生活之重建復甦機
    會。惟對於已與金融機構協商成立，或於本條例施行前，已
    依金融主管機關協調成立之中華民國銀行公會會員辦理消費
    金融案件無擔保債務協商機制與金融機構成立協商之債務人
    ，若非因不可歸責於己之事由，致履行顯有重大困難，僅係
    為圖謀減免債務，而不為債務之履行，自有違債權契約為誠
    信契約之本旨，故依消債條例第151 條第6 項準用同條第5
    項前段之規定，不得聲請更生或清算，始能避免肇致道德危
    險。又按聲請更生或清算不合程式或不備其他要件者，法院
    應以裁定駁回之，但其情形可以補正者，法院應定期間先命
    補正，消債條例第8 條亦有明文規定。
三、經查：
  (一)抗告人積欠遠東國際商業銀行股份有限公司（下稱遠東商業
    銀行）等債權人計1,391,478 元，於95年4 月1 日依金融主
    管機關協調成立之中華民國銀行公會會員辦理消費金融案件
    無擔保債務協商機制與債權人達成分期還款協議，同意自95
    年5 月起、分80期、利率0%、每月繳納24,000元方式償還，
    而抗告人僅繳納至95年7 月止，即未再依協議繼續履行分期
    償還等情，有抗告人提出之債權人清冊1 份、財團法人金融
    聯合徵信中心當事人綜合信用報告1 份、協議書1 份（見原
    審卷第7 、8 頁、第26至30頁、第120 至122 頁）等附卷可
    稽，並有遠東商業銀行民事陳報狀1 份、台新銀行97年9 月
    3 日台新債協97法字第70164 號函1 份（原審卷第117 至12
    2 頁、第134 至141頁）等在卷可按。
  (二)查，抗告人於95年度之所得計978,047 元，有95年度綜合所
    得稅各類所得資料清單1 紙（見原審卷第32頁）可按，換算
    平均每月收入為81,504元（計算式：978,047 元÷12個月＝
    81,503.91 元【元以下四捨五入】）。依內政部社會司95年
    度高雄市每人每月之最低生活標準10,072元，認抗告人每月
    最低生活費為10,072元，且抗告人與配偶、子女租屋同住，
    每月須支付租金12,000元，有租約1 份在卷可佐（見原審卷
    第67至70頁）；又參酌96年度每人免稅額77,000元計算每人
    每月基本生活所需約6,500 元，而抗告人依法應與其姐陳麗
    娟共同扶養母親陳翁金葉，有戶籍謄本1 份及家族系統表1
    紙（原審卷第62至64頁）可考，是抗告人每月支出扶養母親
    陳翁金葉費用為3,250 元（6500÷2 ＝3250），並抗告人應
    扶養女兒陳凱昕，每月應負擔費用為6,500 元。據上，聲請
    人扣除家庭生活費用後，尚有餘款49,682元（計算式：0000
    0 －00000 －00000 －0000－0500＝49682） 可供清償債務
    ，是尚難認抗告人所達成之協商條件有何逾越還款能力之情
    事存在。至抗告人雖於本院主張配偶黃玲琪罹患憂鬱症，無
    謀生能力，需由伊扶養等語，並提出診斷證明書1 紙為證；
    惟抗告人陳稱：配偶黃玲琪為照顧女兒陳凱昕而經常請假，
    於93年間自行辭去工作等語，是黃玲琪係為照護女兒而自願
    性失業，且黃玲琪雖患有憂鬱症，然抗告人未提出證據釋明
    已達無謀生能力之程度；又抗告人於原審從未主張配偶黃玲
    琪無謀生能力而需抗告人扶養之不可歸責事由，待原審裁定
    駁回其更生之聲請後，始為此新事實之提出。準此，抗告人
    主張尚須扶養配偶黃玲琪云云，即屬無據。
  (三)按依債務人與金融機構協商成立者，除非因不可歸責於己之
    事由，致履行顯有重大困難，否則不得聲請更生或清算，消
    債條例第151 條第5 項規定意旨甚明。是債務清償方案成立
    後，應由債務人按其條件履行，惟如於其後發生情事變更，
    在清償期間收入或收益不如預期，致該方案履行困難甚或履
    行不能，而有不可歸責於己之事由，始能聲請更生或清算。
    此項規定旨在避免債務人任意毀諾已成立之協商，濫用更生
    或清算之裁判上債務清理程序，蓋以債務清償方案係經當事
    人行使程序選擇權所為之債務清理契約，債務人應受該成立
    之協議所拘束。債務人既已與金融機構協商成立，如認該協
    商方案履行有其他不適當情形，自仍應再循協商途徑謀求解
    決。查，抗告人自95年4 月間協商成立前，即任職台橡股份
    有限公司迄今，且其薪資未有大幅減少或遭解聘等情事，足
    見抗告人前於95年4 月間債務協商成立時，與其於95年8 月
    毀諾、未依協議還款時，期間收入並無任何重大變化，則抗
    告人既能依原協商條件，依約繳付3 期協商應繳納之款項，
    且聲請人既願與上揭金融機關達成還款協商，在無特殊情事
    之情形下，顯係在綜合評估其還款能力後，方與金融機關成
    立每月還款24,000元之協商條件。又查，抗告人雖患有甲狀
    腺機能抗進之疾病，雖有診斷證明書1 紙可按；然抗告人前
    開疾病並未致其失業或收入減少之情事存在，是尚難認此為
    履行協商之重大困難事由。準此，本件既無協商後情事變更
    ，而抗告人亦無重大履行困難之處，倘參諸抗告人復有固定
    收入之履行能力，則其縱有履行不便，亦得經由個別債權銀
    行協商程序以求適當履債，堪認抗告人尚乏不可歸責於己致
    履行顯有重大困難之情形可言。
四、綜上所述，本件抗告人聲請更生，既無法立證證明其確於與
    金融機關達成系爭協商後，有不可歸責於己之事由，且依原
    協商條件履行亦非顯有重大困難，應屬聲請更生之要件不備
    ，又無從補正，依首揭條文之意旨，自應駁回其更生之聲請
    。原裁定據此駁回抗告人更生之聲請，於法並無違誤，抗告
    意旨猶執前詞，指摘原裁定不當，為無理由，應予駁回。
五、據上論結，本件抗告為無理由，依消費者債務清理條例第15
    條，民事訴訟法第495 條之1 第1 項、第449 條第1 項、第
    95條、第78條，裁定如主文。
中    華    民    國    97    年    12    月    12    日
                  民事第五庭  審判長法  官  李昭彥
                                    法  官  李育信
                                    法  官  洪榮家
上為正本係照原本作成。
不得再抗告。
中    華    民    國    97    年    12    月    12    日
                                    書記官  胡美儀


司法院資訊處製作；財團法人民間司法改革基金會備份。
